臺灣高等法院民事判決　　　　　九十三年度上易字第四０八號
　　上　訴　人　乙○○
　　訴訟代理人　謝曜焜律師
　　複　代理人　張香堯律師
　　被上訴　人　甲○○
右當事人間侵權行為損害賠償事件，上訴人對於中華民國九十三年三月三日臺灣板橋
地方法院九十二年度訴字第一四０一號第一審判決提起上訴，經本院於九十三年八月
四日言詞辯論終結，判決如左：
    主      文
上訴駁回。
第二審訴訟費用由上訴人負擔。
    事  實  及  理  由
一、被上訴人起訴主張：上訴人與伊夫林德鑫所經營之虹奇企業有限公司（下簡稱虹
    奇公司）間有借貸糾紛，惟伊與上訴人間並無借貸關係，伊亦從未到上訴人家中
    簽署本票、任何文件或協議書。(一)上訴人竟意圖侵害伊之財產，於八十九年十月
    十七日，執其於不詳時地，指示不詳之人所偽造以伊為發票人如原判決附表一編
    號一所示面額一百萬元之本票（下稱系爭本票）聲請本票裁定強制執行後，查封
    伊所有坐落於台北縣中和市○○○段頂南勢角小段第一六一之六地號土地暨其上
    第三０二五三建號門牌台北縣中和市○○街二三二巷十五弄三號一樓之建物，伊
    即提起確認系爭本票債權不存在之訴，經臺灣板橋地方法院三重簡易庭以八十九
    年度重簡字第一五五四號判決確認系爭本票債權不存在確定。另上訴人偽造本票
    行為，亦經臺灣板橋地方法院以九十一年度訴字第四０三號刑事判決有罪在案。
    伊所有之系爭房地遭法院執行人員在門口黏貼封條期間，伊遭鄰居議論，鄰居不
    再與伊招呼往來，伊出入社區甚至需偷偷摸摸，晚上也無法成眠，伊之前擔任社
    區管理委員、學校義工，因此事使情緒低落，且伊所從事之大同公司業務員及保
    險業務工作亦受影響，查封登記甚至延伸至伊往來之銀行，嚴重損害銀行對伊之
    信用評鑑，可見上訴人偽造有價證券行為已侵害伊之信用。(二)上訴人明知林德鑫
    與上訴人間之票款糾紛純屬民事糾葛，並無詐欺故意，竟虛捏：伊與林德鑫意圖
    為自己不法之所有，持原判決附表一編號一、二所示本票，向上訴人借款一百六
    十三萬元，使其不疑有詐如數交付現款，因而對伊及林德鑫提起詐欺告訴等語，
    惟經臺灣板橋地方法院檢察署以九十年度偵字第三七八八號不起訴處分、臺灣高
    等法院檢察署以九十一年度上聲議字第二八一一號駁回再議處分確定在案，顯見
    上訴人之誣告行為侵害伊之名譽、信用。爰依侵權行為之法律關係，請求上訴人
    賠償精神慰撫金共計二百萬元及自原審起訴狀繕本送達翌日起算之法定遲延利息
    等情。上訴人則以：林德鑫、林李秀雀於八十五年七月二十三日起至八十五年九
    月十日止間陸續向伊借款合計二百六十三萬元，伊因而取得以虹奇公司為發票名
    義人如原判決附表二所示九紙票據，雙方言明：「除以如附表二所示九張票據為
    債權憑證外，借款人亦需提供足額之不動產設定抵押作為擔保」，嗣經多次催促
    ，林李秀雀於八十五年十月初提供其所有坐落於台北縣蘆洲市○○路一一０巷五
    二號四樓之房屋及坐落基地設定抵押予訴外人黃銘鴻（因林德鑫、林李秀雀等人
    所借款項部份向其所借），抵押擔保林李秀雀實際使用之借款一百萬元；至於林
    德鑫借款部分，林德鑫主動提議：由伊及其妻即被上訴人共同簽發本票供作擔保
    ，俟伊與施靜蘋、施其富協商後再辦理抵押擔保云云，嗣於八十六年五月二十七
    日林德鑫偕同被上訴人持已共同簽名如原判決附表一編號一、二所示面額一百萬
    元、六十三萬元本票各一紙暨如附表一編號三面額空白之本票一紙交付予伊。被
    上訴人所有之系爭房地設定之抵押權金額總計為一千二百六十七萬元，惟經中亞
    不動產鑑定股份有限公司鑑定房地價值僅為五百十萬餘元，顯見被上訴人早為掏
    空預作準備，使不動產毫無殘值，並與林德鑫共謀詐騙伊，由林德鑫在系爭本票
    上簽名後，先行影印留存，隨後指使第三人簽署被上訴人姓名，預設陷阱，使伊
    誤認渠等所交付如附表一編號一之本票上甲○○之簽名為被上訴人所為，進而於
    伊聲請查封被上訴人所有之系爭房地時，被上訴人再提出確認本票債權不存在及
    偽造有價證券之民刑事訴訟，以達被上訴人夫妻謀奪伊三百萬元之目的。伊否認
    對被上訴人有偽造本票之侵權行為，被上訴人應就「伊有偽造被上訴人簽名之行
    為」、「被上訴人之名譽、信用已受損害」、「被上訴人所受之損害及伊之侵權
    行為有因果關係」等待證事實負舉證責任，被上訴人所舉證據均無法證明，伊行
    使本票權利而聲請法院查封被上訴人之不動產，乃行使權利之適法行為，並非不
    法。且伊被訴偽造有價證券之刑事部分，業經本院以九十二年度上訴字第二四二
    ０號判決上訴人無罪在案，被上訴人之請求即無理由。退步言之，縱認伊有偽造
    被上訴人簽名之本票，並有持該本票查封被上訴人財產侵害被上訴人名譽、信用
    之侵權行為，然被上訴人亦未舉證證明其所受損害之數額及該數額如何計算，僅
    空言「伊等應賠償被上訴人二百萬元」云云，其訴亦無理由。至於被上訴人主張
    ：伊誣告其詐欺，致其受有名譽、精神、收入等損害云云，因不起訴處分及再議
    處分書均係以「無證據證明被上訴人與林德鑫有何詐欺犯行」為由，並未指伊所
    申告之內容係虛構。伊無誣告之故意，且伊申告之內容非全然無因，且本案亦無
    任何證據足資證明伊有誣告之構成要件行為，伊自不構成侵權行為等語，資為抗
    辯。
二、原審判決上訴人應給付被上訴人十萬元及自九十一年十一月二十九日起算之法定
    遲延利息，駁回被上訴人其餘請求，本件僅上訴人就原審判決不利部分提起上訴
    ，被上訴人就原審駁回部分並未聲明不服。
    上訴人以：(一)原判決因被上訴人未曾參與虹奇公司與上訴人間之借貸關係及償還
    協調等事項，而為不利於上訴人之認定，實難令人甘服。(二)本件被上訴人與林德
    鑫為設局陷害伊，渠等交付系爭本票予上訴人前，故意使用不同墨色筆而簽名，
    並僅由林德鑫按捺指印，亦極有可能，況刑事卷內所附之林德鑫、林李秀雀所書
    立之各項書據亦有簽名而未按捺指印者，是林德鑫與被上訴人將已填好之系爭本
    票交付上訴人時，上訴人因信任而未要求被上訴人在簽名上按捺指印，亦無可疑
    。(三)上訴人對被上訴人與林德鑫之催告函內載明：「台端所借款新台幣陸拾參萬
    元正本票到期日民國九十年一月二十日，請於文到三日內付清借款，否則依法送
    辦，特此通知」等語，已將上訴人持有被上訴人及林德鑫簽發之本票事實明白告
    知，被上訴人若未曾簽發系爭本票予上訴人，被上訴人應即向上訴人提出異議，
    豈有僅因其夫林德鑫積欠上訴人款項，即對該存證信函內容未予爭執之理？(四)本
    件係被上訴人依侵權行為之法律關係請求上訴人賠償損害，則被上訴人應就「上
    訴人有偽造本票，並持以違法行使權利，致被上訴人受有損害」等構成要件負舉
    證責任，上訴人並未舉證以明。(五)上訴人係因行使本票權利而聲請法院查封被上
    訴人之不動產，屬權利行使之適法行為，自非不法；更何況，上訴人被訴偽造有
    價證券之刑事部分，業經本院九十二年度上訴字第二四二０號判決上訴人無罪在
    案等為由，請求判令：(一)原判決不利於上訴人之部分廢棄。(二)右廢棄部分，被上
    訴人在第一審之訴及假執行之聲請均駁回。
    被上訴人以：(一)上訴人主張系爭本票由伊與林德鑫共同簽發，顯不足採。(二)上訴
    人從事代辦貸款、土地等業務，略懂法律，為求保障，勢必要求借款人或保證人
    在文件、本票上簽名、按捺指印，上訴人所述因信任伊而未要求在簽名上按捺指
    印，與常理不合。(三)存證信函僅為告知性質，未具任何法律效力，伊又不認識上
    訴人，亦未向上訴人借款，伊收到上訴人之存證信函未立即提出異議，乃是常理
    。上訴人聲請本票裁定強制執行，並查封被上訴人之不動產後，伊即提起確認本
    票債權不存在之訴及刑事偽造文書之告訴，均獲勝訴判決。(四)伊原係社區之管理
    委員，因上訴人聲請法院查封被上訴人之不動產後，紛遭鄰居議論，致無顏繼續
    擔任社區之管理委員，且因本件訴訟致身體不好，每月收入銳減為二萬餘元，伊
    精神上受有痛苦等語，請求判決駁回上訴。
三、經查：上訴人執原判決附表一編號一面額一百萬元，由被上訴人與其夫林德鑫共
    同為發票人之本票一紙，於八十九年十月十七日經向臺灣板橋地方法院聲請後本
    票准許強制執行之裁定（該院八十九年度票字第八七七一號），上訴人即執上開
    本票裁定為執行名義，聲請該法院民事執行處強制執行被上訴人之財產，嗣於八
    十九年十二月五日查封被上訴人所有門牌臺北縣中和市○○街二三二巷十五弄三
    號一樓房屋及坐落基地；被上訴人即提起本票債權不存在之訴，經臺灣板橋地方
    法院三重簡易庭於九十年五月四日以八十九年度重簡字第一五五四號判決：「確
    認上訴人持有被上訴人所簽發之上開本票一紙票據權利不存在」等語，並於九十
    年六月十三日確定在案等事實，業據被上訴人於原審提出本票准許強制執行之民
    事裁定、臺灣板橋地方法院囑託查封登記函、土地及建物所有權狀、民事判決及
    判決確定證明書各一件為證（原審卷第二三至二七、八八、一四六至一四七頁）
    ，上訴人並不爭執上開文件之真正，應堪信為真實。
四、就上訴人上訴範圍─即被上訴人主張上訴人就系爭偽造之本票持以行使，致伊信
    用受到損害，上訴人應負侵權行為之損害賠償責任部分，本件重點在於：(一)上訴
    人持系爭本票查封被上訴人所有房地，是否為侵權行為？(二)若是，被上訴人得向
    上訴人請求賠償之非財產上損害為多少等節，茲分別論述之。
五、上訴人持系爭本票查封被上訴人所有房地，是否為侵權行為？
  (一)按侵權行為發生之損害賠償請求權，以有故意或過失不法侵害他人權利為成立要
    件，此觀民法第一百八十四條第一項前段規定甚明。
  (二)本件上訴人雖主張：系爭本票上有關被上訴人於發票人處之簽名為真正云云。惟
    查就系爭本票係被上訴人何時簽發、何時交付等節，上訴人前後陳述不一：
    1.上訴人於臺灣板橋地方法院八十九年度重簡字第一五五四號兩造間確認本票債
      權不存在事件八十九年十二月一日言詞辯論中稱：「票是五月二十七日他們夫
      妻到我家簽的」（筆錄附於偵查他字卷第十五至十六頁）。
    2.上訴人嗣於刑案偵查中九十年一月十八日訊問筆錄中陳述：「是他們給我的，
      時間是八十六年五月二十七日傍晚他們到我家去」、「發票人甲○○有簽名但
      未蓋手印，因他有來我就沒要求」、「問：簽發本票有無他人在場？答：沒有
      」云云（偵卷他字卷第二十至二一頁）。
    3.上訴人於刑案第一審九十一年八月六日訊問筆錄中則稱：「：：：八十六年五
      月二十七日晚上林德鑫和甲○○他們到我家時，我太太開門，林德鑫夫妻進來
      後把本票交給我後就走了」（第一審刑事卷(一)第一一二頁）。
    4.上訴人於刑案第二審九十二年九月二十九日準備程序中陳述：「問：交本票的
      時候，甲○○有無到你家？答：有」、「問：交本票給我的時候，甲○○的名
      字簽了沒有？答：簽了」、「問：甲○○是在你的面前簽名的嗎？答：她簽了
      之後才拿過來的？」、「問：有無親眼看到她簽？答：她坐在角落邊，我沒有
      注意到」、「問：交本票給你的時候上面就已經簽好名字了嗎？答：是」、「
      為何本票上李秀雀和林德松（鑫）都有捺手印，就曾秀蓮沒有捺手印？答：我
      沒有注意到他們有無捺手印，我想本票給我就好了」、「林德松（鑫）和李秀
      雀是否在你家捺手印？答：不是，他們都是弄好才交給我的」等語（第二審刑
      事卷九十二年九月二十九日準備程序筆錄）。
    5.依上觀察上訴人就系爭本票在何處簽發，被上訴人有無在其面前簽發，如何交
      付等情節，前後陳述內容迥然，則上訴人主張系爭本票上有關被上訴人在發票
      人處之簽名為真正之情，已值懷疑。
  (三)經查：
    1.虹奇公司實際上係由被上訴人之夫林德鑫（原名林德松，負責對外業務）、施
      林美麗（負責財務）、林李秀雀（製作模具及對外業務）等三人共同經營、虹
      奇公司自七十八年起委託上訴人、其妻黃麗玉（其後於八十九年十月十一日離
      婚）共同經營之「亞洲會計事務所」代辦記帳、報稅等業務，嗣自八十二年三
      月間起，施林美麗、林李秀雀出面與黃麗玉接洽，陸續持虹奇公司名義之票據
      ，向亞洲會計事務所調現週轉，惟因虹奇公司遭倒債致資金週轉不靈，至八十
      五年十月九日止，共計積欠借款二百六十六萬元，並交付如原判決附表二所示
      之票據九紙予上訴人；於八十五年十月間，負責虹奇公司對外業務之林德鑫出
      面與上訴人，黃麗玉協調展延上開借款債務之清償期限，因而協議：(1)先由林
      李秀雀提供其所有臺北縣蘆洲市○○路一一○巷五十二號四樓房地於八十五年
      十月二十一日設定抵押權登記於黃麗玉之弟黃銘鴻名下供作擔保；(2)於八十五
      年十月二十三日原判決附表二編號一所示面額三十六萬元本票到期時，因該本
      票已經黃麗玉存入銀行交換，由林德鑫先清償三萬元，再由黃麗玉墊付三十三
      萬元，使該本票兌現，餘欠借款二百六十三萬元，則由林德松另簽發同額如原
      判決附表三所示虹奇公司名義之支票六紙，以換回原判決附表二編號二至九之
      借款本票、支票共八紙，並約定延展自八十六年四月三十日起至同年九月三十
      日止陸續清償；惟至八十六年一月間，因虹奇公司之支票帳戶業遭列為拒絕往
      來戶，林李秀雀再與上訴人及黃麗玉夫妻協調，欲將其所有上開設定抵押權供
      擔保之房地移轉登記，以供抵償餘欠借款債務，惟未遭同意，上訴人於八十六
      年四月十九日，先要求林德鑫、林李秀雀共同簽立「承諾書」，承諾連帶負責
      償還上開借款債務，並提供不動產擔保。迨至八十六年四月三十日，於原判決
      附表三編號一之支票退票，上訴人及黃麗玉復於八十六年五月二十七日再找林
      德鑫、林李秀雀至其臺北縣三重市○○○路一四八號住處協調，要求該二人共
      同簽立「償還計劃」（同意自八十六年六月二十日償還五萬元，同年七月二十
      日償還三萬元，同年九月三十日償還五十萬元，八十七年一月二十日起每月償
      還二萬五千元，八十八年一月二十日起至九十年一月二十日止每月償還五萬元
      ），上訴人並取得林德鑫簽發如原判決附表一編號一、二所示金額各為一百萬
      元、六十三萬元之本票各一紙及附表一編號三供結算利息之空白本票一紙，林
      李秀雀簽發如原判決附表一編號四所示金額一百萬元之本票一紙，供作償付上
      開借款債務之擔保；其後至八十六年九月三十日，上訴人因林德鑫、林李秀雀
      未依上開「償還計劃」清償借款債務，且原判決附表三所示支票六紙均遭退票
      ，因而於八十六年十一月十七日持原判決附表三所示支票六紙，向臺灣板橋地
      方法院聲請核發債務人虹奇公司、林德鑫（松）、林李秀雀應向債權人乙○○
      清償二百六十三萬元之支付命令（該院八十六年度促字第三三七五八號），經
      債務人異議後，臺灣板橋地方法院於八十七年三月十七日以八十七年度訴字第
      一一○號民事判決虹奇公司、林德松、林李秀雀應連帶給付乙○○二百六十三
      萬元確定在案；其後，林李秀雀於八十七年四月二十三日，個別先與上訴人協
      調簽立「協議書」，由上訴人同意林李秀雀就其負責償還之借款一百萬元部分
      ，以上開設定抵押權之房地作價抵償，過戶交屋後將原判決附表一編號四所示
      本票交還林李秀雀，其餘一百六十三萬元欠款上訴人則續向虹奇公司、林德鑫
      追償，上訴人據上開民事確定判決為執行名義，就餘欠之一百六十三萬元借款
      聲請對虹奇公司及林德鑫之財產強制執行，因無財產可供執行，而全部未受清
      償等情，業據證人林德鑫、施林美麗及林李秀雀於上訴人涉偽造有價證券之刑
      案偵查及審理中屢次陳述綦詳（九十年度偵字第二八七九號偵查卷第三十九頁
      、四十頁、八十五頁、八十六頁，第一審刑事卷(一)第五六至五九、一０九至一
      一一九頁、卷(二)第四至六頁），復有借貸明細表、八十五年十月二十三日借款
      明細一紙、承諾書、償還計劃各一件、如原判決附表一所示本票四紙、協議書
      一份、臺灣板橋地方法院八十六年度促字第三三七五八號支付命令、八十七年
      度訴字第一一○號民事判決、八十八年度執實字第一七二九三號強制執行事件
      執行命命等影本在卷可稽（原審卷第四四、四七至四九、五三頁，本院卷第五
      七至六二頁），上訴人並未爭執上開文件之真正，亦堪採信。堪認：由林德鑫
      、林李秀雀、施林美雀所共同經營之虹奇公司與上訴人、黃麗玉經營之亞洲會
      計事務所間，有關借貸之過程以及償還協調借款事宜中，並無被上訴人簽署承
      諾書、協議書甚或提供不動產所有權狀設定抵押權用以擔保之情觀察，被上訴
      人所陳：伊不認識上訴人，亦從未參與涉入本件借款事宜等情，應可採信，此
      亦為上訴人於刑案第二審中自承在卷（刑案第二審卷內之九十二年八月五日上
      訴理由狀第二頁）。
    2.就原判決附表一所示四張本票（包括系爭一百萬元之本票）簽發及交付上訴人
      之過程，證人林德鑫及林李秀雀於前揭刑案偵審中一致證稱：如附表一所示本
      票四紙係渠等二人至上訴人住處，由上訴人提供空白本票給渠等二人分別簽發
      後，當場即交付上訴人收執，上訴人並影印本票影本給渠等，現場有渠等二人
      及上訴人、上訴人之妻黃麗玉共四人，被上訴人甲○○並未同去，四張本票上
      均無被上訴人甲○○之簽名等語明確（見九十年度偵字第二八七九號偵查卷第
      四十頁、八十五頁、八十六頁、一二六頁反面、第一審刑案卷九十一年四月十
      一日、九十一年八月六日訊問筆錄，第二審刑案卷九十二年九月一日準備程序
      筆錄），並提出其上並無被上訴人在發票人處簽名之系爭本票影本附卷為據（
      見偵查他字卷第十頁）。由此對照上訴人於刑案偵查中所陳：系爭本票係被上
      訴人夫妻於其家中所簽發云云若為真，則證人林德鑫焉能提出僅有林德鑫一人
      簽名及捺手印之本票影本？況上訴人所持有之系爭本票上發票人處「甲○○」
      之筆跡與被上訴人之簽名，二者筆跡並不相符，業經臺灣板橋地方法院於八十
      九年度重簡字第一五五四號確認本票債權不存在事件中送請內政部警政署刑事
      警察局鑑定明確，有該局九十年二月十三日刑鑑字第一六八八九號鑑驗通知書
      影本一紙附該卷內可稽（附於九十年度偵字第二八七九號偵卷第二七頁），業
      經原審法院調閱卷宗查驗屬實，益見：上訴人於偵查中所述顯然不實；被上訴
      人所稱：伊並未伴隨林德鑫至上訴人住處，亦未簽名於系爭本票上等節，均較
      為可信。
    3.又查上訴人持有之系爭本票上發票人處「林德松」、「甲○○」之簽名粗細差
      距甚大，且「林德松」簽名後有捺抑手印，「甲○○」簽名後則無捺手印等情
      。若上訴人所述：被上訴人夫妻均簽好，至伊住處交付後即行離開為真者，衡
      情，該二人簽名筆跡粗細形式應大致相同，何以上訴人持有之系爭本票上「林
      德松」、「甲○○」簽名粗細差距甚大；且上訴人竟未要求被上訴人併同捺手
      印，亦有違常情。則上訴人於刑案第一、二審中所稱：系爭本票乃被上訴人夫
      妻事先共同簽發後至伊住處交付云云，亦有可疑。
    4.另再查系爭本票上被上訴人「甲○○」之字跡，亦與證人施林美麗、林德鑫之
      字跡，筆劃特徵亦不同，亦據法務部調查局鑑定明確，有該局九十二年二月十
      八日調科貳字第０九二０００三七五六０號鑑定通知書足憑（刑案第一審卷第
      一二二頁），則上訴人指摘：系爭本票上有關被上訴人之簽名，可能係被上訴
      人之夫林德鑫所簽云云，亦非可採。
    5.雖於上訴人涉嫌偽造有價證券之刑案中，檢察官及第一審法官先後將系爭本票
      上「甲○○」之簽名與上訴人書寫「甲○○」之字跡，送請鑑定二者特徵是否
      相同，經鑑定結果不符，有鑑定報告附卷可參（九十年度偵字第二八七九號偵
      查卷第一八四頁、刑案第一審卷(二)第一二二頁），固可得出系爭本票上有關被
      上訴人簽名並非由上訴人自行偽簽者。惟斟酌上訴人於刑案第一審中自承：伊
      自收受系爭本票後，一直由伊保管持有中，並無將系爭本票交給他人等語在卷
      （刑案第一審卷(一)第六一頁）；再參以刑案第一審曾將兩造送請法務部調查局
      為測謊鑑定，上訴人就(一)系爭本票「甲○○」署名係（林）李秀雀、林德鑫等
      人簽署；(二)其不知何人於系爭本票簽署「甲○○」之署名等問題，經測試呈情
      緒波動之反應，研判有說謊；另被上訴人就其未於系爭本票上署名之問題，經
      測試並無情緒波動之反應，研判未說謊，亦有法務部調查局九十一年六月二十
      六日調科參字第０九一００二三九一二０號測謊報告書可參。鑑於系爭本票上
      有關被上訴人之簽名並非真正，而系爭本票上於上訴人保管持有期間，發票人
      欄位竟出現非被上訴人書寫之簽名，而嗣後僅有上訴人持系爭本票以被上訴人
      為票據債務人為由，向本院聲請本票准許強制執行之裁定並進而查封被上訴人
      所有之系爭房地，益見系爭本票上，除上訴人外，並無他人有偽造被上訴人簽
      名之動機、利益及機會；偽造他人簽名，本無須本人親自為之，與他人共謀或
      利用不知情之他人簽名，亦可達到偽造簽名之目的，本件上訴人就不知何人在
      系爭本票上偽簽被上訴人姓名之問題，亦經鑑定有情緒波動之說謊反應，參酌
      上開測謊報告之情況證據，足堪認定：上訴人就系爭本票上有關被上訴人姓名
      係偽簽一節，並非不知，而係可得而知之情形灼然。
  (四)上訴人雖指摘：苟被上訴人未於系爭本票上簽名，被上訴人何以於收受伊寄發之
    存證信函催促履行債務時，未向伊興師問罪云云，然系爭本票上確非被上訴人之
    簽名，已如前述，而被上訴人與林德鑫為夫妻關係，林德鑫於上訴人寄發存證信
    函時，確與上訴人間有前開所述之債務關係，此為兩造所不爭執，則林德鑫因積
    欠上訴人債務，為林德鑫之妻之被上訴人收受上訴人催促償還債務之存證信函，
    未有所爭執，尚難謂有任何悖於常情之處，更無從遽以推定系爭本票上有關被上
    訴人之簽名為真正，是上訴人主張：系爭本票上有關被上訴人之簽名為真正，伊
    為正當行使票據權利云云，殊非可取。
  (五)承上開說明，系爭面額一百萬元之本票，有關被上訴人在發票人處之簽名，非被
    上訴人本人所為，亦非上訴人所指：被上訴人授權其夫林德鑫所簽之情況，於上
    訴人自八十六年五月二十七日至八十九年十月十七日持以聲請本票准許強制執行
    裁定之保管期間，在系爭本票上竟出現被上訴人「甲○○」之簽名，雖該簽名非
    由上訴人自行偽簽，惟系爭本票嗣後僅有上訴人持以對被上訴人行使，請求負發
    票人責任之一節以觀，僅有上訴人有偽造該簽名之動機及經濟利益，則不問係上
    訴人與他人共謀，或利用不知情之第三人偽造被上訴人簽名之方式，甚或應注意
    而未注意讓他人有機會偽造被上訴人之署押，而達成被上訴人須負發票人責任之
    目的，被上訴人所有財產因而遭受查封，使社會一般人對被上訴人之經濟信用產
    生懷疑，被上訴人因而受有損害。易言之，上訴人明知或可得而知系爭本票上有
    關被上訴人之簽名並非真正，仍據以行使票據權利，並聲請查封被上訴人所有財
    產，使被上訴人之經濟信用遭到貶抑，二者間有相當因果關係存在，則上訴人自
    應負故意（共同或間接正犯）或過失（上訴人於保管系爭本票之期間有應注意能
    注意而不注意，致遭他人偽簽被上訴人之姓名）之侵權行為責任。
  (六)末查本件上訴人於涉嫌偽造有價證券刑案中，第一審以：上訴人共同意圖供行使
    之用，而偽造有價證券，經臺灣板橋地方法院於九十一年度訴字第四０三號刑事
    判決判處有期徒刑參年貳月，其後本院於九十二年度上訴字第二四二０號刑事判
    決雖將前開第一審判決撤銷，改判上訴人無罪在案等情，有上開二份刑事判決可
    參（原審卷第三至九頁，本院卷第八三至九０頁），惟按刑事訴訟法第五百條所
    謂之附帶民事訴訟判決，應以刑事訴訟判決所認定之事實為據者，係指附帶民事
    訴訟之判決，如附帶民事訴訟經移送於民事庭後，即為獨立民事訴訟，其裁判不
    受刑事判決認定事實之拘束；又刑事判決所為事實之認定，於獨立民事訴訟之裁
    判時本不受其拘束，上訴人所提之附帶民訴，既因裁定移送而為獨立之民事訴訟
    ，則原審依自由心證為與刑事判決之認定，即無違法之可言，最高四十八年台上
    字第七一三號、五十年台上字第八七二號判例意旨足供參照。本件經被上訴人提
    起刑事附帶民事訴訟，經移送於民事庭後，即為獨立之民事訴訟，裁判不受刑事
    判決認定事實之拘束。本件上訴人應否負故意或過失之侵權行為責任，前提不僅
    限於上訴人偽造系爭本票為限，是縱令上訴人涉嫌偽造有價證券之刑案判決無罪
    確定，亦非表示上訴人毋庸負民事上之侵權行為責任。就本件上訴人明知或可得
    而知系爭本票上有關被上訴人之簽名並非真正，仍據以行使票據權利並查封被上
    訴人所有房地，使被上訴人之經濟信用受到損害，上訴人自應負侵權行為之損害
    賠償責任，業已將理由臚列如上，是上開刑事判決之結論不生拘束本判決之效力
    。
六、被上訴人得向上訴人請求賠償之非財產上損害為多少？
  (一)按不法侵害他人之身體、健康、名譽、自由、信用、隱私、貞操，或不法侵害其
    他人格法益而情節重大者，被害人雖非財產上之損害，亦得請求賠償相當之金額
    ，其名譽被侵害者，並得請求回復名譽之適當處分，民法第一百九十五條第一項
    定有明文。又名譽被侵害，關於非財產上之損害，加害人應負賠償責任，但以相
    當之金額為限，所謂相當，自應以實際加害情形與其名譽、名譽之影響是否重大
    ，及被害人之身分地位與加害人經濟狀況等關係定之，最高法院四十七年台上字
    第一二二一號判例要旨足供參照。本件被上訴人主張其信用受損，德巷上訴人請
    求之非財產上損害，應由法院審酌兩造之身份地位、上訴人之經濟狀況及被上訴
    人信用受影響之程度定之。上訴人指陳：被上訴人應舉證證明其因遭系爭本票遭
    偽造所受損害之數額云云，容有誤解。
  (二)查被上訴人所有門牌臺北縣中和市○○街二三二巷十五弄三號一樓房地，係於八
    十九年十二月五日遭查封登記，嗣被上訴人提起本票債權不存在之訴，經臺灣板
    橋地方法院三重簡易庭於九十年五月四日以八十九年度重簡字第一五五四號判決
    被上訴人勝訴，於九十年六月十三日判決確定，其後始得塗銷上開查封登記等情
    ，有臺灣板橋地方法院囑託查封登記函、土地及建物之登記簿謄本、民事判決及
    判決確定證明書各一件可稽（原審卷第二五、三二至三四、一四六至一四七、一
    六０頁），可見：被上訴人自八十九年十二月五日至九十年六月十三日止，因被
    上訴人持非由被上訴人簽發之系爭本票，對被上訴人行使票據權利，並查封被上
    訴人所有前開房地，逾七個月之期間，被上訴人之經濟信用遭到社會一般人之質
    疑及貶抑，精神上當然受有痛苦，堪予認定。從而，被上訴人請求上訴人賠償非
    財產上損害，自屬有據。
  (三)次查：上訴人為四十五年九月五日出生，為四十餘歲之中年男子，經營「亞洲會
    計事務所」，在同址另設立于昇工商顧問有限公司、亞洲建設股份有限公司，有
    上訴人之年籍資料附於刑案卷內，並據第一審刑事判決載述綦詳；參酌上訴人於
    本件中借款二百六十六萬元予被上訴人夫林德鑫經營之虹奇公司，堪認上訴人之
    資力良好。又被上訴人於四十三年八月二十八日出生，為四十餘歲之職業婦女，
    臺灣省立竹山高級中學畢業，於八十九至九十一年間任職新光人壽保險股份有限
    公司，年度薪資平均為七十餘萬元，目前擔任業務員，月薪僅二萬餘元等情，有
    被上訴人提出畢業證明書、各類所得扣繳暨免扣繳憑單多件可參（原審卷第二八
    至三一頁），並據被上訴人陳明在卷（本院卷第八九頁）。本院審酌兩造之上開
    身分地位及資力，暨被上訴人之信用所受損害程度等一切因素，因認被上訴人得
    向上訴人請求之非財產上損害以十萬元為允當。從而，被上訴人請求上訴人給付
    於十萬元及自原審起訴狀繕本送達翌日即九十一年十一月二十九日起算法定遲延
    利息之範圍內，為有理由，應予准許。
七、綜上所述，被上訴人基於侵權行為之法律關係，請求上訴人給付於十萬元及自原
    審起訴狀繕本送達翌日即九十一年十一月二十九日起算之法定遲延利息，為有理
    由，應予准許。原審為上開結論之判決，並依職權宣告假執行，且依上訴人聲請
    定免假執行之擔保金額，於法並無不合。上訴論旨指摘原判決不當，求予廢棄改
    判，為無理由，應予駁回。
八、本件結論已臻明確，兩造其餘攻防及舉證核與結論不生影響，爰不再一一論述。
九、據上論結：本件上訴為無理由，依民事訴訟法第四百四十九條第一項、第七十八
    條，判決如主文。
中　　　華　　　民　　　國　　九十三　　年　　　八　　　月　　十八　  　日
                                    民事第九庭
                                        審判長法  官  楊  豐  卿
                                              法  官  張      蘭
                                              法  官  林  金  吾
右正本係照原本作成。
本件不得上訴。
中　　　華　　　民　　　國　　九十三　　年　　　八　　　月　　十八　  　日
                                              書記官  張  淑  芳
